最高法院刑事判決　　　　　　九十六年度台上字第五七七五號
上　訴　人　甲○○
上列上訴人因傷害致人於死案件，不服台灣高等法院花蓮分院中
華民國九十六年九月十四日第二審判決（九十六年度上訴字第三
二號，起訴案號：台灣花蓮地方法院檢察署九十五年度偵字第四
二七五號），提起上訴，本院判決如下：
    主  文
上訴駁回。
    理  由
按刑事訴訟法第三百七十七條規定，上訴於第三審法院，非以判
決違背法令為理由，不得為之。是提起第三審上訴，應以原判決
違背法令為理由，係屬法定要件。如果上訴理由狀並未依據卷內
訴訟資料，具體指摘原判決不適用何種法則或如何適用不當，或
所指摘原判決違法情事，顯與法律規定得為第三審上訴理由之違
法情形，不相適合時，均應認其上訴為違背法律上之程式，予以
駁回。本件上訴人甲○○上訴意旨略以：按刑法第十九條第一、
二項規定「行為時因精神障礙或其他心智缺陷，致不能辨識其行
為違法或欠缺依其辨識而行為之能力者，不罰」、「行為時因前
項之原因，致其辨識行為違法或依其辨識而行為之能力，顯著減
低者，得減輕其刑」。另按「舊刑法第三十二條關於不得因酗酒
而免除刑事責任之規定，已為現行刑法所不採，故如被告於尚未
飲酒之先，即已具有犯罪之故意，其所以飲酒至醉，實欲憑藉酒
力以增加其犯罪之勇氣者，固不問其犯罪時之精神狀態如何，均
應依法處罰。假使被告於飲酒之初，並無犯罪之意圖，祇因偶然
飲酒至醉，以致心神喪失，或精神耗弱而陷於犯罪，即難謂其心
神喪失之行為仍應予以處罰，或雖係精神耗弱亦不得減輕其刑」
，鈞院亦著有二十八年上字第三八一六號判例意旨可稽。上訴人
是否因偶然飲酒至醉，以致心神喪失，或精神耗弱而為之，自應
加以調查審究明白，方為適法。然上訴人當時有飲酒，此有酒精
檢驗結果附卷可參，上訴人係於酒後忍耐度降低，乃至於一時失
去控制而傷害自己親生女。因此，上訴人於案發當時是否因飲酒
而導致精神有所障礙，是否達心神喪失，或精神耗弱程度？應送
交鑑定，方為妥適。乃原審僅憑主觀推斷上訴人當時忍受程度較
一般人為低，至於上訴人是否有達心神喪失，或精神耗弱程度，
則未加以調查，並論敘其理由，自有調查未盡及理由不備之違法
云云。惟查原判決綜合全案卷證資料，本於事實審法院之推理作
用，認定上訴人與秦鳳娟係同居關係，蔡○○（姓名詳卷，民國
九十三年四月三日生）為渠等所生之女（其後二人另育有一子）
，秦鳳娟於同年六月十三日晚上八時許，在花蓮市○○○○街三
十九號住處，因有事外出，乃囑當時仍有酒意之上訴人照顧斯時
放在二樓房間床上（其為地板上放置之床墊）之蔡○○，詎上訴
人因蔡○○哭鬧不休，酒後心生不悅，竟基於傷害之犯意，先動
手捏掐喉部，制止其哭鬧，孰知哭鬧更嚴重，繼之將之提起，以
頭、臉朝下摔落地面之方式毆打、凌虐蔡○○，蔡○○因此受有
全身頭、臉、胸及肢體鈍創及頭部外傷，致中樞神經休克而死亡
。秦鳳娟外出約十餘分鐘後返回住處，上訴人告知蔡○○業已死
亡，秦鳳娟乃向警方報案等情。因認第一審論處上訴人成年人故
意傷害兒童之身體，因而致兒童於死罪刑，為無不合，予以維持
，駁回檢察官在第二審之上訴，已詳細說明其所憑之證據及認定
之理由。並說明上訴人所辯：伊當時僅將蔡○○放在電視櫃上，
因電視櫃後面尚擺放其他物品，無法將蔡○○放的很進去，致蔡
○○掉落地面因而死亡，伊並未對蔡○○施虐云云，何以不足採
信。從形式上觀察，並無違背法令之情形存在。再查一般人之精
神狀態為正常係常態，至於心神喪失或精神耗弱，乃變態之社會
事實，上訴人於案發前雖曾飲酒，但案發後警局初訊時仍陳述自
己精神狀態很好，不願接受夜間訊問。於警局、偵查及第一審法
院，又能避重就輕，先謂：伊將蔡○○放在電視櫃上，上廁所時
，蔡○○自行掉落；後改稱：因秦鳳娟在水源地滑倒致背於胸前
之蔡○○撞擊石頭而於同日晚上死亡，之前係為替秦鳳娟頂罪而
捏造蔡○○自電視櫃掉落之事實云云，而為自己辯解，且未曾主
張於案發時有心神喪失或精神耗弱之情形而請求調查，卷內復無
資料顯示上訴人於案發時精神有異常之情形，則原判決依一般社
會常態認上訴人於案發時雖曾飲酒，酒後忍耐度降低，乃至於一
時失去控制而傷害其親生女，但未達心神喪失或精神耗弱之程度
，難認有何違法。而對此上訴人於事實審無爭執之常態事實，原
判決未於理由欄詳加敘述，尚不能指為理由不備。上訴人於上訴
第三審後始爭執原審對於上訴人當時之精神狀況，未予調查，有
調查未盡之違法，並非依據卷內資料具體指摘，難執為上訴第三
審之適法理由。依前揭說明，其上訴違背法律上之程式，應予駁
回。
據上論結，應依刑事訴訟法第三百九十五條前段，判決如主文。
中　　華　　民　　國　九十六　年　　十　　月  二十六  日
                      最高法院刑事第九庭
                          審判長法官  洪　清　江
                                法官  石　木　欽
                                法官  李　伯　道
                                法官  韓　金　秀
                                法官  陳　晴　教
      本件正本證明與原本無異
                                      書  記  官
中　　華　　民　　國　九十六　年   十一   月    五    日
                                                 H
